臺灣高等法院民事判決　　　　　　　94年度重上更(一)字第71號
上　訴　人　甲○○
訴訟代理人　陳景新律師
被　上訴人　乙○○○
訴訟代理人　溫瑞鳳律師
　　　　　　傅文民律師
上開當事人間請求返還土地事件，上訴人對於中華民國九十二年
四月三日台灣新竹地方法院九十一年度重訴字第一八七號第一審
判決提起上訴，並在本院為訴之變更，經判決後，由最高法院發
回更審，本院於九十四年九月十三日言詞辯論終結，判決如下：
    主    文
上訴人變更之訴駁回。
本審及發回前第三審訴訟費用由上訴人負擔。
    事 實 及 理 由
一、本件上訴人變更之訴聲明求為判決：被上訴人應將原判決附
    表一（下稱附表一）所示土地所有權移轉登記予上訴人。
    被上訴人聲明求為判決：上訴人變更之訴駁回。
二、本件上訴人於原審係依民法第七百六十七條及第二百二十七
    條之二規定，請求被上訴人將附表一所示土地所有權移轉登
    記予伊；嗣於本院前審為訴之變更，改依不當得利之法則而
    為請求，雖為被上訴人所不同意，惟查其請求之基礎事實同
    一，核與民事訴訟法第四百四十六條第一項但書、第二百五
    十五條第一項第二款之規定相符，應予准許。又上訴人將原
    訴變更時，原訴可認為已因撤回而終結，本院應專就其新訴
    裁判（最高法院六十五年台上字第二一八三號及六十六年台
    上字第三三二○號判例參照），合先敘明。
三、上訴人起訴主張：原坐落新竹縣竹北市○○○段如原判決附
    表二（下稱附表二）所示六筆土地為伊所有，伊並未將之出
    賣予被上訴人，竟於民國（下同）六十七年三月三十日，遭
    伊父丙○○以偽造文書之方式，全部移轉登記於被上訴人名
    下；其後其中同段一六一之一地號土地分割出同段一六一之
    五地號土地、及同段一六三之五地號土地分割出一六三之二
    五地號土地。上開土地嗣經新竹縣政府於八十八年間辦理縣
    治區段徵收，由被上訴人以其名義配回附表一所示六筆抵價
    地。伊直至九十一年五月十六日向地政關調閱資料，始發現
    上情。伊就附表一所示土地與被上訴人間並無買賣及移轉登
    記與被上訴人之合意，被上訴人無法律上之原因，而以其名
    義受配附表一所示土地，係屬不當得利，自應將各該土地返
    還與伊等情，爰依民法第一百七十九條及第一百八十一條前
    段規定，求為命被上訴人將附表一所示土地所有權移轉登記
    與伊之判決。
    被上訴人則以：伊夫徐慶南於五十七年七月十五日意外死亡
    ，上訴人奉其父丙○○之命與伊同居，先後生下三女，直至
    六十七年二月十三日上訴人欲離家與他人結婚，被其父丙○
    ○趕出家門，上訴人為補償伊及確保兩造所生長女羅寶雲及
    次女羅寶美（三女送與他人收養）生活所需，而全權委託其
    父丙○○將附表二所示土地所有權移轉登記予伊（見本審卷
    七二頁之答辯狀）。嗣新竹縣政府辦理區段徵收，而配回附
    表一所示土地，伊並無不當得利可言。又伊於六十七年三月
    三十日即取得附表二所示土地所有權，上訴人之不當得利請
    求權亦已罹於十五年時效而消滅等語，資為抗辯。
四、兩造不爭執之事實：
  (一)附表二所示原新竹縣竹北市○○○段一六○地號、一六一之
    一地號、一六三之五地號及一六三之八地號等四筆土地，於
    六十七年三月二十八日土地所有權移轉登記聲請書及土地買
    賣所有權移轉契約書上，關於上訴人之印文及印鑑證明均屬
    真正，並於同年月三十日以買賣為原因全部移轉登記於被上
    訴人所有；其後其中同段一六一之一地號土地分割出同段一
    六一之五地號土地、同段一六三之五地號土地分割出一六三
    之二五地號土地。上開土地嗣經新竹縣政府於八十八年間辦
    理縣治區段徵收，由被上訴人以其名義配回附表一所示六筆
    抵價地（見原審卷八頁至十九頁、六九頁至八二頁之土地所
    有權登記申請資料、原審卷二十頁至二五頁、本院重上卷八
    七頁至九二頁之附表一所示六筆土地登記謄本、原審卷四二
    頁至四九頁之附表二所示六筆土地登記謄本、原審卷一Ｏ六
    頁至一一四頁之新竹縣竹北地政事務所函送附表二所示土地
    徵收資料、同卷一Ｏ三頁至一Ｏ五頁之新竹縣政府函送徵收
    附表二所示土地清冊及配地清冊）。
  (二)上訴人自五十七年間起，至六十七年間止確與被上訴人同居
    （見本院更一卷一四三頁之言詞辯論筆錄）。
五、上訴人雖主張：原新竹縣竹北市○○○段一六０地號（面積
    ０．０四八一公頃）、一六一之一地號（面積０．０五九二
    公頃）、一六三之五地號（面積０．０六八一公頃）、一六
    三之八地號（面積０．一七三六公頃）等四筆土地，於五十
    三年三月十二日原登記為伊所有，嗣該四筆土地之所有權於
    六十七年三月二十八日遭伊父丙○○以偽造文書之方式，以
    買賣為原因移轉登記予被上訴人所有，嗣其中安溪寮段一六
    一之一地號土地分割出同段一六一之五地號土地、同段一六
    三之五地號土地分割出一六三之二五地號土地，而如附表一
    所示六筆土地。其後新竹縣政府於八十八年間辦理該縣縣治
    區段徵收時，而配回如附表一所示抵價地，伊與被上訴人間
    並無買賣意思表示之合致，被上訴人應依不當得利之法則返
    還附表一所示之土地云云，惟為被上訴人所否認，並以前開
    情詞置辯。經查：
  (一)按請求權，因十五年間不行使而消滅；又消滅時效，自請求
    權可行使時起算；又時效完成後，債務人得拒絕給付，民法
    第一百二十五條前段、第一百二十八條前段及第一百四十四
    條一項分別定有明文。查本件附表二所示土地所有權於六十
    七年三月三十日即以買賣為原因移轉登記予被上訴人（見原
    審卷四二頁至四九頁之土地登記謄本），為兩造所不爭執，
    且查上訴人自斯時起，行使其不當得利之請求權在法律上亦
    無任何障礙，則上訴人不當得利請求權之十五年時效即應自
    斯時起算。雖上訴人辯稱：伊於八十八年間新竹縣政府辦理
    區段徵收時，並未收到開會通知始知有異，但因未保管土地
    權狀而無法向地政機關查詢，直至九十年間伊透過仲介公司
    查詢始知悉伊家人皆有高額之土地徵收補償費可領，唯獨伊
    一無有所，始發現系爭土地所有權已遭伊父丙○○以偽造文
    書之方式移轉登記為被上訴人所有，應自伊知悉之時即九十
    年間起算十五年時效云云，惟按民法第一百二十八條所謂請
    求權可行使時，係指行使請求權在法律上無障礙時而言。請
    求權人因疾病或其事實上之障礙不能行使請求權者，時效之
    進行，不因此而受影響（最高法院三十一年十一月十九日民
    刑庭總會決議(一)後段參照）；查本件附表二所示土地所有權
    既係於六十七年三月三十日移轉登記與被上訴人，而上訴人
    復不能舉證證明其自斯時起行使其不當得利之請求權在法律
    上有何障礙，僅舉出上開事實上之障礙，主張不能行使請求
    權，依上開說明，其時效之進行自不因此而受影響，仍應自
    六十七年三月三十日起算其消滅時效，乃上訴人竟遲至九十
    一年八月六日始提起本件訴訟（見原審卷七頁之起訴狀所載
    日期），嗣再於九十二年六月二十四日在本院前審為訴之變
    更，主張依不當得利之法則，請求被上訴人辦理附表一所示
    土地所有權移轉登記（見本院重上卷四十頁之準備程序筆錄
    、同卷四七頁之準備書狀），則自六十七年三月三十日起，
    算至上訴人於九十二年六月二十四日為本件變更之訴之日止
    ，足見上訴人之不當得利請求權顯已逾十五年時效而消滅，
    並已據被上訴人為時效抗辯（見本院重上卷一一六頁至一一
    七頁之答辯狀），被上訴人自得拒絕給付，是上訴人依不當
    得利之法則，請求被上訴人應將附表一所示土地所有權移轉
    登記予伊，即屬無據。
  (二)況查上訴人雖主張：伊所有附表二所示土地所有權狀及印鑑
    章，平日均由伊父丙○○保管，伊父於五十七年六月十七日
    以該附表二所示土地為擔保，向新竹縣竹北鄉農會設定抵押
    借款，嗣於六十七年元旦以貸款已還清為由，要求伊申請印
    鑑證明作為塗銷抵押權設定登記之用，伊因不諳登記實務，
    遂依囑前往戶政機關申請並交付之，而為伊父所盜用；又被
    上訴人之姓名為「乙○○○」，迄未改名，然本件土地所有
    權移轉登記聲請書、買賣契約書上之買受人姓名均載為「徐
    羅峰香」，被上訴人雖稱係辦理登記時筆誤所致，惟其上開
    申請資料上之印文亦為「徐羅峰香」，應係由兩造以外之人
    指示代書所填具，伊並未將附表二所示土地出賣予被上訴人
    ，詎竟於六十七年三月二十八日，遭伊父以偽造文書之方式
    ，全部移轉登記為被上訴人所有，足見附表二所示土地所有
    權移轉登記之相關文件上關於伊之印文顯係伊父丙○○所盜
    蓋云云，惟為被上訴人所否認，並以前開情詞置辯，經查：
    上訴人之父丙○○固曾於五十七年間以附表二所示土地為擔
    保向新竹縣竹北鄉農會設定抵押借款新台幣六萬元，並約定
    償還期限為「七十二年六月十七日」，惟至七十六年一月間
    上開抵押權仍然存續，此有土地登記謄本可稽（見原審卷七
    四頁、七八頁、八二頁、八五頁），而塗銷抵押權設定登記
    亦不需由抵押義務人即上訴人提供印鑑證明，復為兩造所不
    爭執，是上訴人所云伊父丙○○於六十七年元旦以貸款已還
    清為由，要求伊申請印鑑證明作為塗銷抵押權設定登記之用
    ，而為伊父盜用云云，顯與上開事證不符，自無足取。另經
    本院受命法官前往新竹縣竹北市○○○路五十號訊問證人即
    上訴人之父丙○○，雖因其為四年十二月二十五日出生，現
    年已九十歲，罹患有嚴重之失憶症，連其本身之姓名、出生
    年月日及住所均無法正確作答（見本院更一卷九八頁之訊問
    筆錄），惟據證人即上訴人之胞弟丁○○證稱：「大哥徐慶
    南過世時，我當時二十歲，二哥甲○○已退伍。甲○○後來
    與大嫂乙○○○同居，是我父親徵詢二哥的意見，如果二哥
    同意，父親願給他一些錢，二哥同意後與大嫂同居，生了三
    個女兒，第三個女兒送給他人收養，二哥後來徵婚，與別人
    結婚後即與大嫂分手。二哥甲○○是於六十七年間離家；將
    系爭土地移轉登記大嫂名義，是二哥離家時，父親欲將土地
    權狀交二哥保管，二哥不要，並從屋外將權狀丟入屋內，他
    說要將土地留給大嫂及女兒當作扶養費，之後沒隔多久，我
    二哥即將印鑑證明交給我父親處理。後來父親委託代書林炳
    晃將土地移轉登記給被上訴人乙○○○。……上訴人離家後
    田地由父親、我及四弟，我們三人共同耕作，直到民國八十
    幾年，父親腿部因農藥中毒未再耕作，由我和四弟繼續耕作
    。父親有幾筆土地我不知道，大約有三甲地。我們兄弟每人
    名下都有土地。上訴人離家時，父親有借了幾萬元給他。二
    哥離家時確實在祖宗牌位前斬雞頭發誓，他不要家裡的土地
    ，也不要家裡的錢，除非他眼瞎了、手腳斷了，殘廢了，他
    才會要家裡的錢。在祖宗牌位前殺雞頭發誓是在六十七年二
    月十三日，是在上訴人離家後，沒多久回來後發誓的，斬雞
    頭等語（見本院更一卷九九頁至一Ｏ一頁之訊問筆錄）；而
    證人即代書林炳晃亦結證稱：「本件土地是上訴人之父丙○
    ○帶同相關證件委託我辦理過戶，由我小舅子戊○○處理」
    等語（見本院更一卷一Ｏ二頁至一Ｏ三頁之訊問筆錄）。至
    被上訴人之姓名為「乙○○○」，被上訴人復稱伊從未改名
    （見本院前審卷一三二頁），而上開「土地所有權移轉登記
    聲請書」，與「土地買賣所有權移轉契約書」上，關於買受
    人姓名欄卻均記載為「徐羅峰香」，惟該「徐羅峰香」之身
    分證編號已載明為「Ｚ000000000」（見原審卷十一頁及七十
    頁），核與被上訴人之身分證編號為「Ｚ000000000」相同（
    見本院重上卷六四頁、上更一字二九頁之戶籍謄本），自屬
    同一人，顯見該買受人確係指被上訴人無訛，顯係出於誤寫
    ，尚難僅憑此遽認係上訴人之父以偽造文書之方式將附表二
    所示土地所有權移轉登記予被上訴人。綜上各情，可資證明
    附表二所示土地全係因上訴人與被上訴人同居將近十年之久
    ，生下三女，嗣因上訴人欲與他人結婚而與被上訴人分手，
    於六十七年間離家時，上訴人同意將各該土地留供被上訴人
    母女作為扶養費之用，並申請印鑑證明交與其父丙○○出面
    委託代書，辦理將附表二所示土地所有權移轉登記予被上訴
    人，自無偽造文書可言。上訴人既已同意將附表二所示土地
    所有權辦理移轉登記予被上訴人，雖係以買賣為登記原因，
    實為贈與，惟被上訴人仍已取得各該土地所有權，自屬有法
    律上之原因而受利益；嗣附表二所示土地，經新竹縣政府於
    八十八年間辦理該縣縣治區段徵收，而配回如附表一所示土
    地，該抵價地既為被徵收附表二所示土地之變形或代替利益
    ，被上訴人亦係具有法律上之原因而受利益，是被上訴人尤
    無不當得利可言。
六、從而，上訴人在本院為訴之變更，依不當得利之法則，請求
    被上訴人將附表一所示六筆土地所有權移轉登記予伊，自屬
    不應准許。
七、至兩造其餘之攻擊或防禦方法及未經援用證據，經本院斟酌
    後，認為均不足以影響本判決之結果，自無逐一詳予論駁之
    必要，併此敘明。
據上論結，本件上訴人變更之訴為無理由，依民事訴訟法第七十
八條，判決如主文。
中　　華　　民　　國　　94　　年　　9 　　月　　27　　日
  　　　　　　　　　民事第六庭  審判長法　官  林鄉誠
                                      法  官  梁玉芬
　　　　　　　　　　　　　　　　      法  官  楊豐卿
正本係照原本作成。
如不服本判決，應於收受送達後二十日內向本院提出上訴書狀，
其未表明上訴理由者，應於提出上訴後二十日內向本院補提理由
書狀（均須按他造當事人之人數附繕本）上訴時應提出委任律師
或具有律師資格之人之委任狀；委任有律師資格者，另應附具律
師資格證書及釋明委任人與受任人有民事訴訟法第四百六十六條
之一第一項但書或第二項（詳附註）所定關係之釋明文書影本。
中　　華　　民　　國　　94　　年　　9 　　月　　27　　日
                                      書記官  殷丹妮
附註：
民事訴訟法第四百六十六條之一（第一項、第二項）：
對於第二審判決上訴，上訴人應委任律師為訴訟代理人。但上訴
人或其他法定代理人具有律師資格者，不在此限。
上訴人之配偶、三親等內之血親、二親等內之姻親，或上訴人為
法人、中央或地方機關時，其所屬專任人員具有律師資格並經法
院認為適當者，亦得為第三審訴訟代理人。
